【裁判字號】    92,上更(一),274
【裁判日期】    920610
【裁判案由】    偽造有價證券
【裁判全文】
臺灣高等法院刑事判決                        九十二年度上更(一)字第二七四號
    上  訴  人
    即  被  告  丙○○○
                戊○○
    共      同
    選任辯護人  陳德聰律師
右列被告因偽造有價證券案件，不服臺灣板橋地方法院八十九年度訴字第四四九號，
中華民國八十九年五月卅一日第一審判決（起訴案號：臺灣板橋地方法院檢察署八十
八年度偵字第二五九九七號），提起上訴，經判決後，由最高法院發回更審，本院判
決如左：
    主  文
原決關於丙○○○、戊○○部分均撤銷。
丙○○○、戊○○均無罪。
    理  由
一、公訴意旨略以：被告戊○○因乙○○（按詐欺部分，業經原審判決無罪確定）積
    欠其會款新臺幣（下同）七十二萬五千元未償，乃於民國八十八年七月十八日，
    與被告丙○○○偕往臺北縣新莊市○○路二八八巷五一號二樓交涉還款事宜。戊○○竟為保障債權，乃起偽造有價證券之教唆犯意，教唆原無犯意之丙○○○，
    於未經乙○○之丈夫甲○○同意，即接續在面額分別為二十七萬元、二十二萬五
    千元、二十三萬元之三張本票上，偽造甲○○之簽名，而與謝李畏為共同發票人
    交與戊○○收執。嗣因戊○○於八十八年十一月三日以上開本票影本為證物，對
    乙○○、甲○○向檢察官提出告訴，經臺灣板橋地方法院檢察署檢察官於偵辦八
    十八年他字第一九二三號乙○○涉嫌詐欺案件時查悉上情，自動檢舉偵查起訴。
    因認被告戊○○、丙○○○之所為，均係犯刑法第二百零一條第一項之偽造有價
    證券罪嫌。被告戊○○係教唆犯，應依所教唆偽造有價證券罪嫌論。
二、按刑法上之偽造有價證券，以無權簽發之人冒用他人名義簽發為要件，如果行為
    人基於本人之授權，或其他原因有權簽發者，則與無權之偽造行為不同。最高法
    院五十三年台上字第一八一０號判例參照。次按犯罪事實應依證據認定之，無證
    據不得推定其犯罪事實；又不能證明被告犯罪者，應諭知無罪之判決。刑事訴訟
    法第一百五十四條、第三百零一條第一項分別定有明文。是犯罪事實之認定，應
    憑真實之證據，倘證據是否真實上欠明確，自難以擬制推測之方法，為其判斷之
    基礎；而認定犯罪事實之證據，係指足以認定被告確有犯罪行為之積極證據，該
    項證據自須適合於被告犯罪事實之認定，始得採為斷罪資料（最高法院五十三年
    台上字第六五六號判例、五十三年台上字第二七五○號判例意旨參照）。此所謂
    刑事訴訟上證明之資料，無論其為直接證據或間接證據，均須達於一般之人均不
    致有所懷疑，而得確信其為真實之程度，始得據為有罪之認定，倘其關於被告是
    否犯罪之證明，未能達此程度，而有合理性懷疑之存在，致使無從形成有罪之確
    信，根據「罪證有疑、利於被告」之證據法則，即不得遽為不利被告之認定（最
    高法院七十六年台上字第四九八六號判例參看）。
三、起訴意旨認被告丙○○○、戊○○涉嫌偽造有價證券罪無非以：被告戊○○為保
    債其債權，乃於前開時地教唆另被告丙○○○在三張本票上未經甲○○之同意，
    偽造甲○○之簽名，而與謝李畏為共同發票人，再交與戊○○收執之事實，業經
    被告乙○○、丙○○○一致陳明；核與被害人甲○○陳稱：其並未同意在本票上
    簽名等語相符；並有被告丙○○○所偽造之本票三張影本在卷為憑，認被告戊○○之所辯不足採。是以被告戊○○、丙○○○之犯嫌，應堪認定，等為其論據。
四、訊據被告戊○○、丙○○○均堅決否認有右揭犯行。(一)被告戊○○辯稱：乙○○
    因為互助會，欠我三會會款七十二萬五千元。而且乙○○一直都拒不清償，我在
    七月十八日就是因為乙○○一直不還我錢，所以我才在當天再去李家索討欠款。
    當時因為乙○○表示她並不認識字，因此就請丙○○○幫她簽寫本票。且我本來
    也不認識乙○○的配偶甲○○，因為乙○○表示家裡的財務都是甲○○在管理，
    可是乙○○表示她可以做主，並蓋指印在兩人的名字下作為債權證明。(二)被告丙○○○辯稱：因為我與乙○○是鄰居關係，因為乙○○與戊○○兩人都不識字，
    所以乙○○就請我代寫，以她配偶甲○○名義簽發本票。當時乙○○表示說所有
    的事情她都有辦法作主。因此我就依照乙○○的意思在本票上寫上甲○○的名字
    等語。
五、經查：
（一）乙○○擔任互助會首，積欠戊○○八十七年二月、五月、六月三會之互助會款
      ，遲未清償等情，非惟被告丙○○○、戊○○陳述甚詳，且為乙○○所不否認
      認（見他字卷第二五頁原審卷第三九頁），並有互助會單影本附卷可稽（見他
      字卷第四頁）。
（二）被告戊○○以互助會單及前揭三張本票為證（見他字卷第四頁、第五頁），對
      乙○○、甲○○提出詐欺、侵占罪之告訴，告訴狀中載曰：「……被告（指乙○○）並於八十八年七月十八日開立……面額共計七十二萬五千元之本票三張
      ，詎屆期提示竟未獲付款……」（他字第一九二三號卷第二頁），亦指明已提
      示三張本票請求付款而未獲支付。
（三）會首乙○○及其配偶甲○○於偵查、及原審中固否認有授權被告丙○○○於本
      票上書寫「甲○○」署名。惟(一)被告丙○○○於偵查中辯稱：「是甲○○、乙○○拜託去找戊○○當會腳」、「當時我只是想要幫忙而已，因乙○○及戊○○都不識字」、「是乙○○拜託我寫的，個指印都是乙○○蓋的」（參見他字
      卷第二八頁背面、第二八頁背面）；於原審中辯稱：「乙○○拜託我寫甲○○
      的名字」（見原審卷廿六頁）、「是乙○○拜託我寫的」（見原審卷三七頁）
      、「是乙○○拜託我寫的，我只是純粹幫忙而已」（見原審卷三八頁）、「「
      是乙○○要我寫的，而且乙○○有蓋手印」（見原審卷四０頁、第六六頁、第
      六八頁）。於本院前審辯稱：「因乙○○不識字，本票是乙○○要我幫她簽她
      先生甲○○的名字，她說她自己蓋手印；我不知道乙○○夫妻如何約定，不知
      他們內部之事」、「事實上是乙○○叫我幫她簽本票」（見本院前審卷第三七
      頁）、「本票確實是乙○○叫我寫的，空白本票也是乙○○交給我的」、是乙○○要我幫她簽本票」（見本院前審卷第三八頁、第三九頁）、「本票是乙○○叫我寫的，她蓋手印，乙○○不識字，所以才叫我寫的，乙○○拜託我寫甲○○名字，寫時甲○○不在場，我不知道甲○○是否同意，這是他們夫妻的事
      」（見本院前審卷第一一０頁）、「我寫好後，乙○○蓋手印」（見本院前審
      卷第一一一頁）。丙○○○於本院辯稱：「因為我與乙○○是鄰居關係，因為
      乙○○與戊○○兩人都不識字，所以乙○○就請我代寫以她配偶甲○○名義的
      本票。當時乙○○表示說所有的事情他都有辦法作主。」、「當時是因為戊○○拿尾會，約定以三次給付，所以寫三紙本票。當時甲○○確實並不在家，可
      是乙○○表示他會負責處理。」（見本院本審九十二年五月八日訊問筆錄）；
      「因為戊○○去找乙○○索討互助會款，可是乙○○還不出來，所以他們二人
      就說定以本票抵債，簽寫本票都是乙○○的意思。」、「乙○○，因為乙○○
      表示家裡的財務都是甲○○在管理，可是乙○○表示她可以做主，並蓋指印在
      兩人的名字下作為證明。因此我就依照乙○○的意思在本票上寫上甲○○的名
      字。」（見本院審判筆錄）。(二)被告戊○○偵查中辯稱：「（本票）是乙○○
      叫丙○○○寫的，而甲○○沒有簽名，但乙○○說她可以做主，所以才簽這本
      票的」（見他字卷第二五頁背面），「我沒有叫丙○○○寫甲○○的名字。」
      、「當時乙○○說由她做主」（見他字卷第二九頁）；於原審中辯稱：「是乙○○要丙○○○寫的」、「乙○○說她做主就可以」（見原審卷第二五頁、第
      三七頁），「我沒有請丙○○○寫甲○○的名字。」（見原審卷第六七頁）。
      於本院前審辯稱：「我不識字，是乙○○欠我錢，她請丙○○○幫忙簽本票的
      ，不是我叫丙○○○簽的」、「是乙○○叫丙○○○簽的本票，我沒有叫丙○○○簽」（見本院前審卷第三七頁、第三八頁），「我不認識字，因乙○○欠
      我錢，是乙○○自己說要開本票，她叫丙○○○寫的，不是我叫她寫的」、「
      這是乙○○叫丙○○○寫的，乙○○蓋手印時我雖有在場，但我不知道她怎麼
      蓋」（見本院前審卷第一一０頁、第一一一頁）。於本院辯稱：「這次的互助
      會我還參加了三會，而且在沒有拿到錢後，我才第一次去找乙○○。」、「（
      當天甲○○）不在，當時乙○○表示家裡的事情都是她作主。」、「是（自己
      一人到乙○○家），後來乙○○打電話請丙○○○也到他的家裡。」、「因為
      乙○○已經拖欠我很久時間的會款，所以才會以票據上的日期作為償款日。」
      、「（拿到本票後），我有去向乙○○夫婦二人要錢，可是都拿不到。」（見
      本院本審九十二年五月八日訊問筆錄），「乙○○是因為互助會，欠我七十二
      萬五千元的尾會會款。而且乙○○一直都具不返還，我在七月十八日就是因為
      乙○○一直不還我錢，所以我才在當天再去李家索討欠款。當時因為乙○○表
      示她並不認識字，因此就請丙○○○幫她簽寫本案係爭的本票，該三紙本票是
      由丙○○○當場簽寫、用印。」、「乙○○的配偶，我本來也不認識甲○○。
      所有的互助會，都是與乙○○接洽。」、「是乙○○請丙○○○寫本票，不是
      我。」（見本院審判筆錄）。由上開被告戊○○、丙○○○一致之辯稱：乙○○表示家裡的財務都是其丈夫甲○○在管理，可是乙○○表示她可以做主，因
      此方才在本票上加上甲○○署名，並由乙○○蓋指印在兩人的名字下作為債權
      證明。
（四）而原審不採信被告戊○○、丙○○○辯解，對於被告戊○○、丙○○○為有罪
      判決後。證人亦為乙○○、戊○○之鄰居丁○○，於本院前審證述因聽被告戊○○、丙○○○述說被倒會還被判刑，幫她們去問乙○○與甲○○，在李家乙○○說當天是她自己叫丙○○○寫的，她自己蓋的指印，當時有錄音（見原審
      卷第八六頁）；及證人丁○○於本院本審審理中丁○○再證稱：「（乙○○與
      我）是鄰居關係。中港街與我住的福壽路所距不遠」、「乙○○與甲○○二人
      與孩子都蓄意倒他人很多的互助會，並且故意不返還會款。」、「因為我知道
      被告等人被倒會還被告，甚至被判刑，所以我基於道義責任，於八月十四日晚
      上帶錄音機到乙○○家裡去找乙○○，我去的時候，乙○○與甲○○兩人都在
      家。當時乙○○告訴我說，係她要丙○○○在本票上寫甲○○的名字及乙○○
      的名字，我聽到這部分的時候，就把放在我上衣口袋的錄音帶切斷，停止錄音
      。過沒多久，我就離開乙○○的住所。」（見本院九十二年五月十九日訊問筆
      錄）。被告戊○○於本院前審並提出該錄音帶及譯文（見本院前審卷第四四頁
      ）為證，本院前審曾勘驗該錄音帶，作成勘驗筆錄（見本院前審卷第六九頁）
      。在該錄音中，乙○○承認當天係伊叫丙○○○寫（甲○○名字），伊自己蓋
      指印等語。乙○○於本院前審對於錄音乙事，亦坦承丁○○有來找其談話，錄
      音帶中聲音內容關於『對對，我不會寫，叫阿娥寫，我蓋的』等語為其所有無
      誤（見本院前審卷第七八頁背面）。以上事證非虛，以乙○○與甲○○為夫妻
      二人同財共居，乙○○在自己家中召募互助會及標會，積欠被告戊○○互助會
      款遲不償還，經戊○○催討，遂請丙○○○在自己家中簽發該三張本票，並於
      乙○○本人及甲○○之名字上各按捺下指印一枚，並交予戊○○之情，此亦與
      經驗法則或論理法則均無違背。則被告丙○○○、戊○○二人辯謂：乙○○自
      稱可以替甲○○作主，並叫丙○○○代書甲○○名字。被告丙○○○、戊○○
      二人以為乙○○已得甲○○同意或授權簽發本票乙節，衡諸社會實況，該等情
      事，合乎人基於日常生活經驗所得之定則，及社會常情。本院調查其他證據結
      果，被告丙○○○、戊○○二人所辯各節，並無不實。
（五）乙○○在其臺北縣新莊市○○路二八八巷五一號二樓召集民間互助會，會期自
      八十五年五月六日起至八十七年十月六日止，每月六日標會，時間長逾二年，
      乙○○之配偶甲○○於原審即表示渠家中金錢由甲○○在管（見原審卷第三０
      頁），渠等同居共財，乙○○積欠被告戊○○之會款未予給付償還，乙○○之
      配偶甲○○豈有不知之理。乙○○、甲○○與被告等間有相對之利害關係，雖
      甲○○於偵查中稱不告戊○○、丙○○○（見他字卷第二九頁背面）。乙○○
      、甲○○等陳述，雖不以使被告戊○○、丙○○○受刑事訴追為目的，但渠等
      為規避甲○○之連帶責任，其所供憑信性較低。而經查證結果，又不能證明乙○○所述與事實及經驗法則相符，尚難遽採為不利於被告戊○○、丙○○○之
      證據。此外，復查無其他積極證據，足以證明被告戊○○、丙○○○有公訴人
      所指之偽造系爭本票犯行，自屬不能證明被告丙○○○、戊○○二人犯罪。
六、原審不察就被告戊○○、丙○○○部分，而為被告戊○○、丙○○○有罪之判決
    ，尚有未洽。被告戊○○、丙○○○上訴意旨指摘原判決此部分不當為有理由，
    應由本院將被告戊○○、丙○○○部分撤銷改判，諭知被告被告戊○○、丙○○○無罪之判決。
據上論斷，應依刑事訴訟法第三百六十九條第一項前段、第三百六十四條、第三百零
一條第一項前段，判決如主文。
本案經檢察官朱兆民到庭執行職務。
中      華      民      國    九十二    年      六      月      十      日
                              台灣高等法院刑事第八庭
                                  審判長法  官  陳  祐  治
                                        法  官  楊  炳  禎
                                        法  官  王  炳  梁
右正本證明與原本無異。
檢察官如不服本判決，應於收受送達後十日內向本院提出上訴書狀，其未敘述上訴之
理由者並得於提起上訴後十日內向本院補提理由書（均須按他造當事人之人數附繕本
）。
被告不得上訴。
                                        書記官  潘  大  鵬
中      華      民      國    九十二    年      六      月      十      日


司法院資訊處製作；財團法人民間司法改革基金會備份。
